---
title: "📊 Rapport d'Analyse : Performance Supermarché"
author: "Groupe_13"
date: "2026-01-14"
output: 
  html_document:
    toc: true
    toc_float: true
    theme: united
    highlight: tango
    code_folding: show
---

```{r setup, include=FALSE}
knitr::opts_chunk$set(echo = TRUE, message = FALSE, warning = FALSE)
```

# 1. PRÉPARATION DE L'ENVIRONNEMENT

## a. Packages et librairies nécessaires

Nous utilisons une suite de packages pour la manipulation de données, la visualisation et la mise en forme de rapports professionnels.

```{r packages}
# Liste des packages nécessaires
packages <- c("tidyverse", "DT", "lubridate", "kableExtra", "scales")
installed_packages <- packages %in% rownames(installed.packages())
if (any(installed_packages == FALSE)) {
  install.packages(packages[!installed_packages])
}

# Chargement des librairies
library(tidyverse)  # Manipulation et visualisation (ggplot2)
library(DT)         # Tableaux interactifs
library(lubridate)  # Gestion des dates
library(kableExtra) # Mise en forme des tableaux
library(scales)     # Formatage des nombres et monnaies

```

## b. Chargement du dataset

Chargement des données sources et premier aperçu des transactions.

```{r load_data}
df <- read.csv("SuperMarket Analysis.csv", check.names = FALSE)

# Affichage interactif des 10 premières lignes
datatable(head(df, 10), options = list(scrollX = TRUE))

```

---

# 2. NETTOYAGE ET PRÉPARATION DES DONNÉES

Cette étape garantit l'intégrité des calculs en gérant les types de données et en supprimant les bruits inutiles.

```{r cleaning}
# a. Suppression de l'ID facture (non utile pour l'analyse statistique)
df_clean <- df %>% select(-`Invoice ID`)

# b. Audit de qualité : Valeurs manquantes et doublons
qualite <- data.frame(
  Indicateur = c("Valeurs manquantes", "Doublons"),
  Total = c(sum(is.na(df_clean)), sum(duplicated(df_clean)))
)

kable(qualite) %>% kable_styling(full_width = F, position = "left")

# c. Conversion des types
df_clean <- df_clean %>%
  mutate(
    Date = as.Date(Date, format="%m/%d/%Y"),
    across(where(is.character), as.factor)
  )

```

---

# 3. ANALYSE DES PERFORMANCES PRODUITS

## A. Identification des catégories leaders

Nous comparons ici le volume de vente, le Chiffre d'Affaires et la satisfaction client.

```{r product_analysis}
product_sales <- df_clean %>%
  group_by(`Product line`) %>%
  summarise(
    Quantite_Totale = sum(Quantity),
    Revenu_Total = sum(Sales),
    Note_Moyenne = round(mean(Rating), 2)
  ) %>%
  arrange(desc(Revenu_Total))

kable(product_sales, caption = "Performance par ligne de produits") %>%
  kable_styling(bootstrap_options = c("striped", "hover", "condensed"))

```

## B. Visualisation du Chiffre d'Affaires

Le graphique suivant illustre la domination financière des rayons.

```{r plot_sales}
ggplot(product_sales, aes(x = reorder(`Product line`, Revenu_Total), y = Revenu_Total, fill = `Product line`)) +
  geom_col() +
  coord_flip() +
  scale_y_continuous(labels = label_dollar()) +
  labs(
    title = "Classement des catégories par Revenu",
    x = "Catégorie",
    y = "Ventes totales ($)"
  ) +
  theme_minimal() +
  guides(fill = "none")

```

---

# 4. ANALYSE DES TENDANCES TEMPORELLES

Est-ce que l'activité commerciale est influencée par le calendrier hebdomadaire ?

```{r time_trends}
sales_by_day <- df_clean %>%
  mutate(Jour = wday(Date, label = TRUE, abbr = FALSE)) %>%
  group_by(Jour) %>%
  summarise(Ventes_Moyennes = mean(Sales))

ggplot(sales_by_day, aes(x = Jour, y = Ventes_Moyennes, group = 1)) +
  geom_line(color = "steelblue", linewidth = 1) +
  geom_point(size = 3, color = "darkblue") +
  scale_y_continuous(labels = label_dollar()) +
  labs(title = "Évolution des ventes moyennes par jour de la semaine",
       subtitle = "Analyse de la saisonnalité hebdomadaire",
       y = "Ventes Moyennes ($)") +
  theme_light()

```

---

# 5. SEGMENTATION PAR PROFIL CLIENT

Comparaison des habitudes d'achat entre les genres à travers les rayons.

```{r customer_profile}
ggplot(df_clean, aes(x = `Product line`, y = Sales, fill = Gender)) +
  geom_boxplot(alpha = 0.7) +
  coord_flip() +
  scale_y_continuous(labels = label_dollar()) +
  labs(title = "Répartition des dépenses par catégorie et par genre",
       x = "Ligne de produit",
       y = "Montant de la vente ($)") +
  theme_minimal()

```

---

# 6. MODÉLISATION STATISTIQUE

Nous appliquons une **Régression Linéaire Multiple** pour identifier les moteurs réels du Chiffre d'Affaires.

```{r linear_model}
modele_ventes <- lm(Sales ~ `Unit price` + Quantity + `Product line`, data = df_clean)

# Résumé des résultats
summary(modele_ventes)

```

---

# 7. CONCLUSION ET RECOMMANDATIONS

Ce rapport met en évidence une activité commerciale robuste avec une forte prédominance des produits de consommation courante (**Food and beverages**).

### Points clés

* **Saisonnalité :** L'activité culmine le week-end (Samedi et Dimanche).
* **Segmentation :** Les femmes portent les rayons Mode et Alimentation, les hommes le Sport et la Santé.
* **Levier :** La **Quantité** est le moteur principal du CA (Coefficient : 58.76).

### Recommandations stratégiques

1. **Augmenter le Volume :** Mettre en place des promotions de type "achat groupé" sur les accessoires électroniques.
2. **Cross-Selling :** Placer des accessoires de mode (achat impulsif) à proximité du rayon "Alimentation".
3. **Optimisation RH :** Renforcer les effectifs le Samedi pour gérer l'afflux client.

```


